ACORDAO-COMPLETO-2413527

ACÓRDÃO 6315/2021 ATA 11/2021 - PRIMEIRA CÂMARA

VISTOS, relatados e discutidos estes autos de tomada de contas especial, instaurada pela Secretaria Especial do Desenvolvimento Social, contra Miguel Caetano de Almeida, em razão de omissão no dever de prestar contas dos recursos recebidos do Fundo Nacional de Assistência Social, no âmbito dos Programas Proteção Social Básica (PSB) e Proteção Social Especial (PSE) , no ano de 2013;
ACORDAM os Ministros do Tribunal de Contas da União, reunidos em sessão da 1ª Câmara, ante as razões expostas pelo Relator em:
9.1. considerar revel Miguel Caetano de Almeida, para todos os efeitos, dando-se prosseguimento ao processo, com fulcro no art. 12, § 3º, da Lei 8.443/1992; 
9.2. julgar irregulares, nos termos dos arts. 1º, inciso I, 16, inciso III, alíneas "a" e "c", c/c os arts. 19 e 23, inciso III, da Lei 8.443/1992, as contas de Miguel Caetano de Almeida, condenando-o ao pagamento das importâncias a seguir especificadas, atualizadas monetariamente e acrescidas dos juros de mora (art. 214, inciso III, alínea "a", do Regimento Interno do TCU) , calculadas a partir das datas discriminadas até a data da efetiva quitação do débito, fixando-lhe o prazo de quinze dias, para que comprove, perante o Tribunal, o recolhimento das referidas quantias ao Fundo Nacional de Assistência Social:  
	Data de ocorrência
	Valor histórico (R$) 

	22/3/2013
	4.500,00

	26/3/2013
	6.500,00

	10/4/2013
	1.372,25

	11/4/2013
	10.000,00

	19/4/2013
	5.000,00

	19/4/2013
	4.500,00

	29/4/2013
	6.500,00

	8/5/2013
	1.372,25

	9/5/2013
	4.500,00

	14/5/2013
	5.000,00

	14/5/2013
	6.500,00

	13/6/2013
	5.000,00

	3/7/2013
	6.500,00

	3/7/2013
	4.500,00

	3/7/2013
	1.372,25

	10/7/2013
	4.500,00

	10/7/2013
	1.372,25

	14/8/2013
	5.000,00

	14/8/2013
	6.500,00

	27/8/2013
	4.500,00

	28/8/2013
	6.500,00

	4/9/2013
	1.372,25

	6/9/2013
	5.000,00

	17/9/2013
	4.500,00

	1/10/2013
	6.500,00

	15/10/2013
	4.500,00

	25/10/2013
	6.500,00

	13/11/2013
	2.744,50

	19/11/2013
	6.500,00

	19/11/2013
	4.500,00

	12/12/2013
	10.000,00

	13/12/2013
	4.500,00

	13/12/2013
	27.000,00

	16/12/2013
	6.500,00

	28/12/2012
	6.500,00

	28/12/2012
	4.500,00

	28/12/2012
	1.372,25

	28/12/2012
	5.000,00

	1/1/2013
	11.516,31

	1/1/2013
	16.013,70

	8/2/2013
	4.500,00

	8/2/2013
	1.372,25

	4/3/2013
	6.500,00

	21/3/2013
	1.372,25

9.3. aplicar a Miguel Caetano de Almeida, a multa prevista no art. 57 da Lei 8.443/1992, no valor de R$ 100.000,00 (cem mil reais) , fixando-lhe o prazo de quinze dias, a contar da notificação, para que comprove, perante o Tribunal (art. 214, III, alínea "a", do Regimento Interno do TCU) , o recolhimento da dívida ao Tesouro Nacional, atualizada monetariamente desde a data de publicação deste acórdão até a do efetivo recolhimento, se paga após o vencimento, na forma da legislação em vigor;
9.4. autorizar, desde logo, a cobrança judicial das dívidas, caso não atendidas a notificação, na forma do disposto no art. 28, inciso II, da Lei 8.443/1992;
9.5. dar ciência desta delibração ao responsável, à Secretaria Especial do Desenvolvimento Social e à Procuradoria da República no Estado do Amapá.

Tomada de contas especial instaurada em razão de omissão no dever de prestar contas dos recursos recebidos do Fundo Nacional de Assistência Social, no âmbito dos Programas Proteção Social Básica (PSB) e Proteção Social Especial (PSE), no ano de 2013.

Primeira Câmara

Município de Oiapoque - AP.

3. Interessados/Responsáveis:
3.1. Interessado: Secretaria Especial do Desenvolvimento Social ()
3.2. Responsável: Miguel Caetano de Almeida (XXX.746.141-XX).

13.1. Ministros presentes: Benjamin Zymler (na Presidência), Walton Alencar Rodrigues (Relator), Vital do Rêgo e Jorge Oliveira.

ACORDAO-COMPLETO-2529366

Acórdão de Relação 1377/2022 - Primeira Câmara

Acórdão de Relação

WALTON ALENCAR RODRIGUES

Adoto, como relatório, instrução elaborada pela Secretaria de Controle Externo de Tomada de Contas Especial, com a qual anuiu o Ministérío Público junto ao TCU (peças 44-47) :
INTRODUÇÃO
Cuidam os autos de tomada de contas especial instaurada por Secretaria Especial do Desenvolvimento Social, em desfavor de Miguel Caetano de Almeida (CPF: XXX.746.141-XX) , em razão de omissão no dever de prestar contas dos recursos recebidos do Fundo Nacional de Assistência Social, no âmbito dos Programas Proteção Social Básica - PSB e Proteção Social Especial - PSE, no ano de 2013.
HISTÓRICO
Em 28/8/2018, com fundamento na IN/TCU 71/2012, alterada pela IN/TCU 76/2016 e DN/TCU 155/2016, o dirigente da instituição Secretaria Especial do Desenvolvimento Social autorizou a instauração da tomada de contas especial (peça 23) . O processo foi registrado no sistema e-TCE com o número 221/2019.
Os recursos repassados pelo Fundo Nacional de Assistência Social ao município de Oiapoque - AP, no período de 1/1/2013 a 28/12/2013, na modalidade fundo a fundo, foram auditados pela Coordenadoria de Prestação de Contas do Fundo Nacional de Assistência Social, conforme consignado na Nota Técnica 12039/2014-CPCRFF/CGPC/DEFNAS (peça 5) . Posteriormente foram emitidas as seguintes notas técnicas: Nota Técnica 1732/2015-CPCRFF/CGPC/DEFNAS (peça 12) ; Nota Técnica 1510/2017 (peça 18) ; Nota Técnica 3686/2018 (peça 22) ; Nota Técnica 3691/2018 (peça 24) ; Nota Técnica 251/2018 (peça 25) .
O fundamento para a instauração da Tomada de Contas Especial, conforme consignado na matriz de responsabilização elaborada pelo tomador de contas, foi a constatação da seguinte irregularidade, por meio da Nota Técnica 1732/2015-CPCRFF/CGPC/DEFNAS (peça 12) : 
Omissão no dever de prestar contas, configurada pela ausência da devida autenticação de entrega do Relatório Sintético Anual.
O responsável arrolado na fase interna foi devidamente comunicado e, diante da ausência de justificativas suficientes para elidir a irregularidade e da não devolução dos recursos, instaurou-se a tomada de contas especial.
O responsável arrolado na fase interna foi devidamente comunicado e, diante da ausência de justificativas suficientes para elidir a irregularidade e da não devolução dos recursos, instaurou-se a tomada de contas especial.
No relatório (peça 30) , o tomador de contas concluiu que o prejuízo importaria no valor original de R$ 250.252,51, imputando-se a responsabilidade a Miguel Caetano de Almeida, Prefeito Municipal de Oiapoque/AP, no período de 1/1/2013 a 31/12/2016, na condição de gestor dos recursos. 
Em 4/7/2019, a Controladoria-Geral da União emitiu o relatório de auditoria (peça 31) , em concordância com o relatório do tomador de contas. O certificado de auditoria e o parecer do dirigente do órgão de controle interno concluíram pela irregularidade das presentes contas (peças 32 e 33) .
Em 15/7/2019, o ministro responsável pela área atestou haver tomado conhecimento das conclusões contidas no relatório e certificado de auditoria, bem como do parecer conclusivo do dirigente do órgão de controle interno, manifestando-se pela irregularidade das contas, e determinou o encaminhamento do processo ao Tribunal de Contas da União (peça 34) .
Na instrução inicial (peça 37) , analisando-se os documentos nos autos, concluiu-se pela necessidade de realização de citação e audiência para as irregularidades abaixo: 
Irregularidade 1: não comprovação da boa e regular aplicação dos recursos federais repassados ao município de Oiapoque - AP, em face da omissão no dever de prestar contas dos valores transferidos, no âmbito do PSB/PSE-2013, no exercício de 2013, cujo prazo encerrou-se em 31/12/2014.
Evidências da irregularidade: Relação de pagamentos (peça 3) , Nota Técnica 1732/2015-CPCRFF/CGPC/DEFNAS (peça 12) , Notificação via ofício 145 CPCRPF/COPC/DEFNAS/SNAS/MDS (peça 13) , Aviso de recebimento (AR) (peça 14) , Nota Técnica 1510/2017 (peça 18) , Nota Técnica 3686/2018 (peça 22) ; Determinação/recomendação de instauração (peça 23) , Nota Técnica 3691/2018 (peça 24) ; Nota Técnica 251/2018 (peça 25) .
Normas infringidas: art. 37, caput, c/c o art. 70, parágrafo único, da Constituição da República Federativa do Brasil; art. 93, do Decreto-lei 200/1967; art. 66, do Decreto 93.872/1986; art. 6º da Portaria MDS 625/2010.
Débitos relacionados ao responsável Miguel Caetano de Almeida (CPF: XXX.746.141-XX) :
	Data de ocorrência
	Valor histórico (R$) 
	Identificador da parcela

	22/3/2013
	4.500,00
	D11

	26/3/2013
	6.500,00
	D12

	10/4/2013
	1.372,25
	D13

	11/4/2013
	10.000,00
	D14

	19/4/2013
	5.000,00
	D15

	19/4/2013
	4.500,00
	D16

	29/4/2013
	6.500,00
	D17

	8/5/2013
	1.372,25
	D18

	9/5/2013
	4.500,00
	D19

	14/5/2013
	5.000,00
	D20

	14/5/2013
	6.500,00
	D21

	13/6/2013
	5.000,00
	D22

	3/7/2013
	6.500,00
	D23

	3/7/2013
	4.500,00
	D24

	3/7/2013
	1.372,25
	D25

	10/7/2013
	4.500,00
	D26

	10/7/2013
	1.372,25
	D27

	14/8/2013
	5.000,00
	D28

	14/8/2013
	6.500,00
	D29

	27/8/2013
	4.500,00
	D30

	28/8/2013
	6.500,00
	D31

	4/9/2013
	1.372,25
	D32

	6/9/2013
	5.000,00
	D33

	17/9/2013
	4.500,00
	D34

	1/10/2013
	6.500,00
	D35

	15/10/2013
	4.500,00
	D36

	25/10/2013
	6.500,00
	D37

	13/11/2013
	2.744,50
	D38

	19/11/2013
	6.500,00
	D39

	19/11/2013
	4.500,00
	D40

	12/12/2013
	10.000,00
	D41

	13/12/2013
	4.500,00
	D42

	13/12/2013
	27.000,00
	D43

	16/12/2013
	6.500,00
	D44

	28/12/2012
	6.500,00
	D1

	28/12/2012
	4.500,00
	D2

	28/12/2012
	1.372,25
	D3

	28/12/2012
	5.000,00
	D4

	1/1/2013
	11.516,31
	D5

	1/1/2013
	16.013,70
	D6

	8/2/2013
	4.500,00
	D7

	8/2/2013
	1.372,25
	D8

	4/3/2013
	6.500,00
	D9

	21/3/2013
	1.372,25
	D10

Cofre credor: Fundo Nacional de Assistência Social.
Responsável: Miguel Caetano de Almeida (CPF: XXX.746.141-XX) .
Conduta: nas parcelas D11 a D44, D1, D3 a D10 - não demonstrar a boa e regular aplicação dos recursos federais recebidos e geridos por meio do instrumento em questão, no exercício de 2013, em face da omissão na prestação de contas, cujo prazo encerrou-se em 31/12/2014.
Conduta: na parcela D2 - não demonstrar a boa e regular aplicação dos recursos federais recebidos e geridos por meio do instrumento em questão, no exercício de 2013, em face da omissão na prestação de contas, cujo prazo encerrou-se em 31/12/2014.
Nexo de causalidade: a conduta descrita impediu o estabelecimento do nexo causal entre as possíveis despesas efetuadas com os recursos recebidos, no âmbito do instrumento em questão, no exercício de 2013.
Culpabilidade: não há excludentes de ilicitude, de culpabilidade e de punibilidade; é razoável supor que o responsável tinha consciência da ilicitude de sua conduta; era exigível conduta diversa da praticada, qual seja, desincumbir-se do seu dever por meio da apresentação da prestação de contas no prazo e forma devidos. 
Encaminhamento: citação.
Irregularidade 2: não cumprimento do prazo originalmente estipulado para prestação de contas do PSB/PSE-2013, cujo prazo encerrou-se em 31/12/2014.
Evidências da irregularidade: Relação de pagamentos (peça 3) , Nota Técnica 1732/2015-CPCRFF/CGPC/DEFNAS (peça 12) , Notificação via ofício 145 CPCRPF/COPC/DEFNAS/SNAS/MDS (peça 13) , Aviso de recebimento (AR) (peça 14) , Nota Técnica 1510/2017 (peça 18) , Nota Técnica 3686/2018 (peça 22) ; Determinação/recomendação de instauração (peça 23) , Nota Técnica 3691/2018 (peça 24) ; Nota Técnica 251/2018 (peça 25) .
Normas infringidas: art. 37, caput, c/c o art. 70, parágrafo único, da Constituição da República Federativa do Brasil; art. 93, do Decreto-lei 200/1967; art. 66, do Decreto 93.872/1986; art. 6º da Portaria MDS 325/2010.
Responsável: Miguel Caetano de Almeida (CPF: XXX.746.141-XX) .
Conduta: descumprir o prazo originalmente estipulado para prestação de contas dos recursos federais recebidos à conta do instrumento em questão, o qual se encerrou em 31/12/2014.
Nexo de causalidade: a conduta descrita impediu o estabelecimento do nexo causal entre as possíveis despesas efetuadas com os recursos recebidos, no âmbito do instrumento em questão, no exercício de 2013.
Culpabilidade: não há excludentes de ilicitude, de culpabilidade e de punibilidade; é razoável supor que o responsável tinha consciência da ilicitude de sua conduta; era exigível conduta diversa da praticada, qual seja, desincumbir-se do seu dever por meio da apresentação da prestação de contas no prazo e forma devidos. 
Encaminhamento: audiência.
Em cumprimento ao pronunciamento da unidade (peça 39) , foram efetuadas citação e audiência do responsável, nos moldes adiante:
Miguel Caetano de Almeida - promovida a citação e audiência do responsável, conforme delineado adiante:
	Comunicação: Ofício 8854/2019 - Secex-TCE (peça 41) 
Data da Expedição: 23/10/2019
Data da Ciência: 31/10/2019 (peça 42) 
Nome Recebedor: Djalma Sfais
Observação: Ofício enviado para o endereço do responsável, conforme pesquisa de endereço no sistema da Receita Federal (peça 40) .
Fim do prazo para a defesa: 15/11/2019
	
Conforme Despacho de Conclusão das Comunicações Processuais (peça 43) , informamos que as providências inerentes às comunicações processuais foram concluídas. 
Transcorrido o prazo regimental, o responsável Miguel Caetano de Almeida permaneceu silente, devendo ser considerado revel, nos termos do art. 12, §3º, da Lei 8.443/1992.
ANÁLISE DOS PRESSUPOSTOS DE PROCEDIBILIDADE DA IN/TCU 71/2012
Apreciação do Prejuízo ao Contraditório e Ampla Defesa
Verifica-se que não houve o transcurso de mais de dez anos desde o fato gerador sem que tenha havido a notificação do responsável pela autoridade administrativa federal competente (art. 6º, inciso II, c/c art. 19 da IN/TCU 71/2012, modificada pela IN/TCU 76/2016) , uma vez que o fato gerador da irregularidade sancionada ocorreu em 1/1/2015, e o responsável foi notificado sobre as irregularidades pela autoridade administrativa competente conforme abaixo:
Miguel Caetano de Almeida, por meio do ofício acostado à peça 13, recebido em 2/9/2015, conforme AR (peça 14) .
Valor de Constituição da TCE 	
Verifica-se, ainda, que o valor atualizado do débito apurado (sem juros) em 1/1/2017 é de R$ 323.346,57, portanto superior ao limite mínimo de R$ 100.000,00, na forma estabelecida conforme os arts. 6º, inciso I, e 19 da IN/TCU 71/2012, modificada pela IN/TCU 76/2016. 
OUTROS PROCESSOS/DÉBITOS NOS SISTEMAS DO TCU COM OS MESMOS RESPONSÁVEIS
Informa-se que foi encontrado processo no Tribunal com o mesmo responsável:
	Responsável
	Processos

	Miguel Caetano de Almeida
	Processo 018.482/2013-9 (REPR, aberto) , Processo 012.089/2018-4 (TCE, aberto) , Processo 028.315/2019-7 (TCE, aberto) , Processo 005.919/2019-3 (TCE, aberto) , Processo 008.791/2020-1 (CBEX, aberto) e Processo 012.088/2018-8 (TCE, aberto) 

Informa-se que foi encontrado débito imputável aos responsáveis em outras TCEs registradas no sistema e-TCE:
	Responsável
	TCES

	Miguel Caetano de Almeida
	1209/2019 (R$ 2.992.489,61) - Aguardando manifestação do controle interno

A tomada de contas especial está, assim, devidamente constituída e em condição de ser instruída.
EXAME TÉCNICO
Da validade das notificações:
Preliminarmente, cumpre tecer breves considerações sobre a forma como são realizadas as comunicações processuais no TCU. A esse respeito, destacam-se o art. 179, do Regimento Interno do TCU (Resolução 155, de 4/12/2002) e o art. 4º, inciso III, § 1º, da Resolução TCU 170, de 30 de junho de 2004, in verbis:
Art. 179. A citação, a audiência ou a notificação, bem como a comunicação de diligência, farse-ão:
I - mediante ciência da parte, efetivada por servidor designado, por meio eletrônico, fac-símile, telegrama ou qualquer outra forma, desde que fique confirmada inequivocamente a entrega da comunicação ao destinatário;
II - mediante carta registrada, com aviso de recebimento que comprove a entrega no endereço do destinatário;
III - por edital publicado no Diário Oficial da União, quando o seu destinatário não for localizado
 (...) 
Art. 3º As comunicações serão dirigidas ao responsável, ou ao interessado, ou ao dirigente de órgão ou entidade, ou ao representante legal ou ao procurador constituído nos autos, com poderes expressos no mandato para esse fim, por meio de:
I - correio eletrônico, fac-símile ou telegrama;
II - servidor designado;
III - carta registrada, com aviso de recebimento;
IV - edital publicado no Diário Oficial da União, quando o seu destinatário não for localizado, nas hipóteses em que seja necessário o exercício de defesa.
Art. 4º. Consideram-se entregues as comunicações:
I - efetivadas conforme disposto nos incisos I e II do artigo anterior, mediante confirmação da ciência do destinatário;
II - realizadas na forma prevista no inciso III do artigo anterior, com o retorno do aviso de recebimento, entregue comprovadamente no endereço do destinatário;
III - na data de publicação do edital no Diário Oficial da União, quando realizadas na forma prevista no inciso IV do artigo anterior.
§ 1º O endereço do destinatário deverá ser previamente confirmado mediante consulta aos sistemas disponíveis ao Tribunal ou a outros meios de informação, a qual deverá ser juntada ao respectivo processo.
 (...) 
Bem se vê, portanto, que a validade da citação via postal não depende de que o aviso de recebimento seja assinado pelo próprio destinatário da comunicação, o que dispensa, no caso em tela, a entrega do AR em "mãos próprias". A exigência da norma é no sentido de o Tribunal verificar se a correspondência foi entregue no endereço correto, residindo aqui a necessidade de certeza inequívoca. 
Não é outra a orientação da jurisprudência do TCU, conforme se verifica dos julgados a seguir transcritos:
São válidas as comunicações processuais entregues, mediante carta registrada, no endereço correto do responsável, não havendo necessidade de que o recebimento seja feito por ele próprio (Acórdão 3648/2013-TCU-Segunda Câmara, Relator Ministro JOSÉ JORGE) ;
É prescindível a entrega pessoal das comunicações pelo TCU, razão pela qual não há necessidade de que o aviso de recebimento seja assinado pelo próprio destinatário. Entregandose a correspondência no endereço correto do destinatário, presume-se o recebimento da citação. (Acórdão 1019/2008-TCU-Plenário, Relator Ministro BENJAMIN ZYMLER) ;
As comunicações do TCU, inclusive as citações, deverão ser realizadas mediante Aviso de Recebimento - AR, via Empresa Brasileira de Correios e Telégrafos, bastando para sua validade que se demonstre que a correspondência foi entregue no endereço correto. (Acórdão 1526/2007-TCU-Plenário, Relator Ministro AROLDO CEDRAZ) .
A validade do critério de comunicação processual do TCU foi referendada pelo Supremo Tribunal Federal, nos termos do julgamento do MS-AgR 25.816/DF, por meio do qual se afirmou a desnecessidade da ciência pessoal do interessado, entendendo-se suficiente a comprovação da entrega do "AR" no endereço do destinatário:
Ementa: agravo regimental. Mandado de segurança. Desnecessidade de intimação pessoal das decisões do tribunal de contas da união. art. 179 do regimento interno do TCU. Intimação do ato impugnado por carta registrada, iniciado o prazo do art. 18 da lei nº 1.533/51 da data constante do aviso de recebimento. Decadência reconhecida. Agravo improvido.
O envio de carta registrada com aviso de recebimento está expressamente enumerado entre os meios de comunicação de que dispõe o Tribunal de Contas da União para proceder às suas intimações.
O inciso II do art. 179 do Regimento Interno do TCU é claro ao exigir apenas a comprovação da entrega no endereço do destinatário, bastando o aviso de recebimento simples. 
Da revelia do responsável Miguel Caetano de Almeida
No caso vertente, a citação do responsável se deu em endereços provenientes da base de CPFs da Receita Federal (peça 40) , em sistema custodiado pelo TCU, conforme Ofício 8854/2019 - Secex-TCE (peça 41) , com ciência na data de 31/10/2019 (peça 42) . A entrega do ofício citatório nesse endereço ficou comprovada.
Nos processos do TCU, a revelia não leva à presunção de que seriam verdadeiras todas as imputações levantadas contra os responsáveis, diferentemente do que ocorre no processo civil, em que a revelia do réu opera a presunção da verdade dos fatos narrados pelo autor (Acórdão 1009/2018-TCU-Plenário, Relator: Bruno Dantas; 2369/2013 - TCU - Plenário, Relator: Benjamin Zymler e 2449/2013 - TCU - Plenário, Relator: Benjamin Zymler) . Dessa forma, a avaliação da responsabilidade do agente não pode prescindir da prova existente no processo ou para ele carreada. 
Ao não apresentar sua defesa, o responsável deixou de produzir prova da regular aplicação dos recursos sob sua responsabilidade, em afronta às normas que impõem aos gestores públicos a obrigação legal de, sempre que demandados pelos órgãos de controle, apresentar os documentos que demonstrem a correta utilização das verbas públicas, a exemplo do contido no art. 93 do Decreto-Lei 200/1967: "Quem quer que utilize dinheiros públicos terá de justificar seu bom e regular emprego na conformidade das leis, regulamentos e normas emanadas das autoridades administrativas competentes." 
Mesmo as alegações de defesa não sendo apresentadas, considerando o princípio da verdade real que rege esta Corte, procurou-se buscar, em manifestações do responsável na fase interna desta Tomada de Contas Especial, se havia algum argumento que pudesse ser aproveitado a seu favor. 
No entanto, o responsável não se manifestou na fase interna, não havendo, assim, nenhum argumento que possa vir a ser analisado e posteriormente servir para afastar as irregularidades apontadas.
Em consulta ao Siafi realizada na data de 30/1/2019 (peça 26) , verifica-se que o responsável também não apresentou contas junto ao instaurador e continua inadimplente.
Em se tratando de processo em que a parte interessada não se manifestou acerca das irregularidades imputadas, não há elementos para que se possa efetivamente aferir e reconhecer a ocorrência de boa-fé na conduta do responsável, podendo este Tribunal, desde logo, proferir o julgamento de mérito pela irregularidade das contas, conforme os termos dos §§ 2º e 6º do art. 202 do Regimento Interno do TCU. (Acórdão 2064/2011-TCU-Primeira Câmara (relator: Ubiratan Aguiar) , 6.182/2011-TCU-1ª Câmara (relator: Weber de Oliveira) , 4.072/2010-TCU-1ª Câmara (Relator: Valmir Campelo) , 1.189/2009-TCU-1ª Câmara (Relator: Marcos Bemquerer) , 731/2008-TCU-Plenário (Relator: Aroldo Cedraz) .
Dessa forma, o responsável Miguel Caetano de Almeida deve ser considerado revel, nos termos do art. 12, §3º, da Lei 8.443/1992, devendo as contas serem julgadas irregulares, condenando-o ao débito apurado e aplicando-lhe a multa prevista no art. 57 da Lei 8.443/1992.
Prescrição da Pretensão Punitiva
Vale ressaltar que a pretensão punitiva do TCU, conforme Acórdão 1441/2016-TCU-Plenário, Relator: Benjamin Zymler, que uniformizou a jurisprudência acerca dessa questão, subordina-se ao prazo geral de prescrição indicado no art. 205 do Código Civil, que é de dez anos, contado da data de ocorrência da irregularidade sancionada, nos termos do art. 189 do Código Civil, sendo este prazo interrompido pelo ato que ordenar a citação, a audiência ou a oitiva do responsável.
No caso em exame, não ocorreu a prescrição, uma vez que a irregularidade sancionada ocorreu em 1/1/2015 (peça 36) , e o ato de ordenação da citação ocorreu em 26/7/2019 (peça 39) .
Cumulatividade de multas 
Quanto à possibilidade de aplicação cumulativa das multas dos arts. 57 e 58, inciso I, da Lei 8.443/1992, ainda que seja adequada a realização de citação e audiência do responsável, por força do disposto no art. 209, §4º, do Regimento Interno do TCU, o Tribunal reconhece que existe relação de subordinação entre as condutas de "não comprovação da aplicação dos recursos" e de "omissão na prestação de contas", sendo a primeira consequência da segunda, o que enseja, na verificação das duas irregularidades, a aplicação da multa do art. 57, com o afastamento da multa do art. 58, inciso I, em atenção ao princípio da absorção (Acórdão 9579/2015-TCU-Segunda Câmara, Relator Ministro Vital do Rêgo; Acórdão 2469/2019-TCU-Primeira Câmara, Relator Ministro Augusto Sherman) .
Conforme leciona Cezar Bitencourt (Tratado de Direito Penal: parte geral - 8ª Edição - São Paulo: Saraiva, 2003. Pg. 565) , na absorção, " (...) a pena do delito mais grave absorve a pena do delito menos grave, que deve ser desprezada". No caso concreto, a "omissão no dever de prestar contas", embora seja uma irregularidade autônoma, funciona como fase ou meio para a consecução da "não comprovação da aplicação dos recursos", havendo clara relação de interdependência entre essas condutas. Dessa forma, recaindo as duas ocorrências num mesmo gestor, deve prevalecer a pena do delito mais grave, qual seja, a multa do art. 57, da Lei 8.443/1992.
Cumpre observar, ainda, que a conduta do responsável, consistente nas irregularidades "não comprovação da boa e regular aplicação dos recursos federais repassados em face da omissão no dever de prestar contas" e "não cumprimento do prazo para apresentação de prestação de contas pelo gestor dos recursos", configura violação não só às regras legais, mas também aos princípios basilares da administração pública, eis que, em última análise, ocorre o comprometimento da necessária satisfação à sociedade sobre o efetivo emprego dos recursos públicos postos à disposição da municipalidade, por força do instrumento de repasse em questão. Nesses casos, em que fica evidente a falta de transparência e lisura, não há como afastar as suspeitas sempre presentes de que a totalidade dos recursos públicos federais, transferida ao município, tenha sido integralmente desviada, em prol de gestor ímprobo, ou de pessoas por ele determinadas, a revelar grave inobservância de dever de cuidado no trato com a coisa pública, isto é, ato praticado com culpa grave, pois, na espécie, a conduta do responsável se distancia daquela que seria esperada de um administrador público minimante diligente, num claro exemplo de erro grosseiro a que alude o art. 28 do Decreto-lei 4.657/1942 (Lei de Introdução às Normas do Direito Brasileiro) , incluído pela Lei 13.655/2018 (Acórdão 1689/2019-TCU-Plenário, Relator: Ministro AUGUSTO NARDES; Acórdão 2924/2018-TCU-Plenário, Relator: Ministro José Mucio Monteiro; Acórdão 2391/2018-TCU-Plenário, Relator: Ministro Benjamin Zymler) . 
CONCLUSÃO
Em face da análise promovida na seção "Exame Técnico", verifica-se que o responsável Miguel Caetano de Almeida não logrou comprovar a boa e regular aplicação dos recursos, instado a se manifestar, optou pelo silêncio, configurando a revelia, nos termos do §3º, do art. 12, da Lei 8.443/1992. Ademais, inexistem nos autos elementos que demonstrem a boa-fé do responsável ou a ocorrência de outras excludentes de culpabilidade.
Vale ressaltar que a jurisprudência pacífica nesta Corte é no sentido da imprescritibilidade das ações de ressarcimento ao erário (Súmula TCU 282) . Dessa forma, identificado dano ao erário, devese instaurar e julgar o processo de tomada de contas especial para responsabilizar seus agentes causadores, respeitando o direito ao contraditório e à ampla defesa, independentemente de quando ocorreram os atos impugnados.
Verifica-se também que não houve a prescrição da pretensão punitiva, conforme análise já realizada.
Tendo em vista que não constam dos autos elementos que permitam reconhecer a boa-fé do responsável, sugere-se que as suas contas sejam julgadas irregulares, nos termos do art. 202, § 6º, do Regimento Interno do TCU, com a imputação do débito atualizado monetariamente e acrescido de juros de mora, nos termos do art. 202, §1º do Regimento Interno do TCU, descontado o valor eventualmente recolhido, com a aplicação da multa prevista no art. 57 da Lei 8.443/1992.
Por fim, como não houve elementos que pudessem modificar o entendimento acerca das irregularidades em apuração, mantém-se a matriz de responsabilização presente na peça 36.
PROPOSTA DE ENCAMINHAMENTO
Diante do exposto, submetemos os autos à consideração superior, propondo ao Tribunal:
a. considerar revel o responsável Miguel Caetano de Almeida (CPF: XXX.746.141-XX) , para todos os efeitos, dando-se prosseguimento ao processo, com fulcro no art. 12, § 3º, da Lei 8.443/1992; 
b. julgar irregulares, nos termos dos arts. 1º, inciso I, 16, inciso III, alíneas "a" e "c", da Lei 8.443/1992, c/c os arts. 19 e 23, inciso III, da mesma Lei, as contas do responsável Miguel Caetano de Almeida (CPF: XXX.746.141-XX) , condenando-o ao pagamento das importâncias a seguir especificadas, atualizadas monetariamente e acrescidas dos juros de mora, calculadas a partir das datas discriminadas até a data da efetiva quitação do débito, fixando-lhe o prazo de quinze dias, para que comprove, perante o Tribunal, o recolhimento das referidas quantias aos cofres do Fundo Nacional de Assistência Social, nos termos do art. 23, inciso III, alínea "a", da citada lei, c/c o art. 214, inciso III, alínea "a", do Regimento Interno do TCU.  
c. Débitos relacionados ao responsável Miguel Caetano de Almeida (CPF: XXX.746.141-XX) :
	Data de ocorrência
	Valor histórico (R$) 

	22/3/2013
	4.500,00

	26/3/2013
	6.500,00

	10/4/2013
	1.372,25

	11/4/2013
	10.000,00

	19/4/2013
	5.000,00

	19/4/2013
	4.500,00

	29/4/2013
	6.500,00

	8/5/2013
	1.372,25

	9/5/2013
	4.500,00

	14/5/2013
	5.000,00

	14/5/2013
	6.500,00

	13/6/2013
	5.000,00

	3/7/2013
	6.500,00

	3/7/2013
	4.500,00

	3/7/2013
	1.372,25

	10/7/2013
	4.500,00

	10/7/2013
	1.372,25

	14/8/2013
	5.000,00

	14/8/2013
	6.500,00

	27/8/2013
	4.500,00

	28/8/2013
	6.500,00

	4/9/2013
	1.372,25

	6/9/2013
	5.000,00

	17/9/2013
	4.500,00

	1/10/2013
	6.500,00

	15/10/2013
	4.500,00

	25/10/2013
	6.500,00

	13/11/2013
	2.744,50

	19/11/2013
	6.500,00

	19/11/2013
	4.500,00

	12/12/2013
	10.000,00

	13/12/2013
	4.500,00

	13/12/2013
	27.000,00

	16/12/2013
	6.500,00

	28/12/2012
	6.500,00

	28/12/2012
	4.500,00

	28/12/2012
	1.372,25

	28/12/2012
	5.000,00

	1/1/2013
	11.516,31

	1/1/2013
	16.013,70

	8/2/2013
	4.500,00

	8/2/2013
	1.372,25

	4/3/2013
	6.500,00

	21/3/2013
	1.372,25

Valor atualizado do débito (com juros) em 17/3/2020: R$ 408.395,08
d. aplicar ao responsável Miguel Caetano de Almeida (CPF: XXX.746.141-XX) , a multa prevista no art. 57 da Lei 8.443/1992 c/c o art. 267 do Regimento Interno do TCU, fixando-lhe o prazo de quinze dias, a contar da notificação, para que comprove, perante o Tribunal (art. 214, III, alínea "a", do Regimento Interno do TCU) , o recolhimento da dívida aos cofres do Tesouro Nacional, atualizada monetariamente desde a data do acórdão que vier a ser proferido por este Tribunal até a do efetivo recolhimento, se pagas após o vencimento, na forma da legislação em vigor;
e. autorizar, desde logo, a cobrança judicial das dívidas, caso não atendidas a notificação, na forma do disposto no art. 28, inciso II, da Lei 8.443/1992;
f. autorizar também, desde logo, se requerido, com fundamento no art. 28, inciso I, da Lei 8.443, de 1992, c/c o art. 217, §§ 1º e 2º do Regimento Interno do TCU, o parcelamento da (s) dívida (s) em até 36 parcelas, incidindo, sobre cada parcela, corrigida monetariamente, os correspondentes acréscimos legais, fixando-lhe o prazo de quinze dias, a contar do recebimento da notificação, para comprovar, perante o Tribunal, o recolhimento da primeira parcela, e de trinta dias, a contar da parcela anterior, para comprovar os recolhimentos das demais parcelas, devendo incidir, sobre cada valor mensal, atualizado monetariamente, os juros de mora devidos, no caso do débito, na forma prevista na legislação em vigor, alertando o responsável de que a falta de comprovação do recolhimento de qualquer parcela importará o vencimento antecipado do saldo devedor, nos termos do § 2º do art. 217 do Regimento Interno deste Tribunal; 
g. esclarecer ao responsável Miguel Caetano de Almeida (CPF: XXX.746.141-XX) que, caso se demonstre, por via recursal, a correta aplicação dos recursos, mas não se justifique a omissão da prestação de contas, o débito poderá ser afastado, mas permanecerá a irregularidade das contas, dando-se ensejo à aplicação da multa prevista no art. 58, inciso I, da Lei 8.443/1992;
h. enviar cópia do Acórdão a ser prolatado, bem como do Relatório e do Voto que o fundamentarem à Procuradoria da República no Estado de AP, nos termos do à § 3º do art. 16 da Lei 8.443/1992, c/c o § 7º do art. 209 do Regimento Interno do TCU, para adoção das medidas cabíveis; e
i. enviar cópia do Acórdão que vier a ser proferido ao Secretaria Especial do Desenvolvimento Social e ao responsável, para ciência, informando que a presente deliberação, acompanhada do Relatório e do Voto que a fundamenta, está disponível para a consulta no endereço www.tcu.gov.br/acordaos, além de esclarecer que, caso requerido, o TCU poderá fornecer sem custos as correspondentes cópias, de forma impressa.

não há

Procurador Rodrigo Medeiros de Lima.

TOMADA DE CONTAS ESPECIAL. PROGRAMAS DE PROTEÇÃO SOCIAL BÁSICA E ESPECIAL. OMISSÃO NO DEVER DE PRESTAR CONTAS. CITAÇÃO. REVELIA. CONTAS IRREGULARES. DÉBITO. MULTA.

TOMADA DE CONTAS ESPECIAL (TCE)

Secretaria de Controle Externo de Tomada de Contas Especial (SecexTCE).

Trata-se de Tomada de Contas Especial instaurada pela Secretaria Especial do Desenvolvimento Social, contra Miguel Caetano de Almeida, em razão de omissão no dever de prestar contas dos recursos recebidos do Fundo Nacional de Assistência Social, no âmbito dos Programas Proteção Social Básica (PSB) e Proteção Social Especial (PSE) , no ano de 2013.
	O tomador de contas concluiu pela irregularidade das contas do ex-prefeito e por prejuízo ao Erário de R$ 250.252,51.
	No Tribunal, em 26/07/2019, foi expedido o ato que ordenou a citação e a audiência do responsável, considerando a omissão no dever de prestar contas e a consequente não comprovação da boa e regular aplicação dos recursos. 
	Ciente da comunicação em 31/10/2019, Miguel Caetano de Almeida permaneceu silente.
	A unidade técnica e o MPTCU propugnaram pela irregularidade das contas, com a correspondente imputação de débito e multa.
	Acolho os pareceres emitidos nos autos como razões de decidir. 
	Miguel Caetano de Almeida deve ser considerado revel, nos termos do art. 12, §3º, da Lei 8.443/1992.
	O prazo para prestação de contas encerrou-se em 31/12/2014 e apesar de notificações na fase interna e neste processo, o responsável não apresentou elementos para comprovar a regular aplicação dos recursos, contrariando a legislação que deixa assente a obrigação do gestor.
	Não existem elementos nos autos capazes de indicar o destino tomado pelos recursos federais ou de afastar a responsabilidade do ex-prefeito. 
	As prescrições da pretensão punitiva e ressarcitória não são verificadas no presente caso, considerando tanto a firme jurisprudência do TCU sobre prescrição decenal para sanções e imprescritibilidade do débito, quanto as discussões em andamento no Supremo Tribunal Federal, mediante RE 636886 e eventuais causas interruptivas a serem adotadas. Decorreram menos de cinco anos entre a irregularidade (omissão no dever de prestar contas) e a citação.
	Dessa forma, julgo irregulares as contas de Miguel Caetano de Almeida, imputando-lhe o débito apurado e a multa prevista no artigo 57 da Lei 8.443/1992
	Feitas essas considerações, voto para que o Tribunal acolha a minuta de acórdão que submeto ao Colegiado. 
TCU, Sala das Sessões Ministro Luciano Brandão Alves de Souza, em 13 de abril de 2021.
WALTON ALENCAR RODRIGUES 
Relator